【裁判字號】    92,婚,966
【裁判日期】    920930
【裁判案由】    離婚
【裁判全文】
臺灣臺中地方法院民事判決  九十二年度婚字第九六六號
    原      告  甲○○○○○○.
    訴訟代理人  陳麗如  律師
    被      告  乙○○○○○○.
右當事人間請求離婚事件，於民國九十二年九月二十三日言詞辯論終結，本院判決如
左：
    主      文
准原告與被告離婚。
訴訟費用由被告負擔。
    事    實
甲、原告方面：
  一、聲明：如主文所示。
  二、陳述
  (一)兩造婚姻關係現仍存續中，被告於民國八十九年即西元二０００年間與其他女
      子通姦，致兩造婚姻發生破裂，雙方經婚姻協談諮商等多方努力，仍無法繼續
      維持婚姻，自西元二００一年九月間協議分居迄今已逾一年，雙方均認為無法
      共同生活維持婚姻，依加拿大離婚法第八條規定，雙方於法院裁判離婚前已分
      居達一年以上之時間，且於提起離婚訴訟時係在分居狀態中，依法原告應得請
      求與被告離婚。
  (二)又原告與被告因個性不合，無法共同生活，已協議分居長達一年以上之時間，
      雙方未共同生活已久，此由雙方之中華民國外僑居留證上所載之地址各異可見
      ，雙方全無夫妻生活，雙方婚姻已失去夫妻互信互諒相互扶持之內涵，亦失去
      家庭之意義，雙方已無法共同生活，婚姻誠已無法維持，按原告與被告雙方均
      認雙方婚姻難以維持，並已協議分居一年以上時間，兩造經長時間分居之審慎
      考慮及各種嘗試之努力，確認婚姻無法維持，因加拿大法律並無我國協議離婚
      之制度，依加拿大離婚法第八條，原告應得請求離婚；另雙方因個性觀念之差
      異，分居已逾一年以上，已無法共同生活，加以被告與人通姦，兩造婚姻難以
      維持，爰另依我國民法第一千零五十二條第二項規定請求離婚。
  三、證據：提出結婚證書（英文、中譯文）一件、中華民國外僑居留證二件及護
      二件（均為影本）。
乙、被告方面：
    被告未於言詞辯論期日到場，茲據其前於本院所為聲明、陳述記載如后：
  一、聲明：同意離婚。
  二、陳述：兩造所以分居是因為被告於八十九年間發生外遇情事，因而於九十年九
      月時協議分居迄今。
    理    由
甲、程序部分
一、按原告與被告均為加拿大國籍人士，雙方於西元一九九三年十二月四日於加拿大
    結婚，原告與被告自西元一九九九年起即在台灣定居迄今，依民事訴訟法第五百
    六十八條第一項規定，離婚之訴專屬夫妻之住所地之法院管轄。經查，原告與被
    告住所地均於台中縣市，此有原告與被告之中華民國外僑居留證附卷可稽，本院
    就兩造間請求離婚事件，自有管轄權。又查，原告與被告雖均為外國人，惟依民
    法總則施行法第二條規定，外國人於法令限制內有權利能力，及依民事訴訟法第
    四十條第一項規定，有權利能力者，有當事人能力，因此原告與被告應有當事人
    能力，得於我國就裁判離婚事件進行訴訟。
二、復按原告與被告均同為加拿大國籍人士，就原告與被告間離婚事件，依涉外民事
    法律適用法第十四條規定，應適用之法律為起訴時夫之本國法即加拿大法律及我
    國法律，本件離婚應適用之準據法為加拿大離婚法及我國民法，合先陳明。
三、又按加拿大離婚法 (Divorce Act)第十條第二項規定，在離婚訴訟之任何階段中
    ，如法院由案件性質、證據或雙方之態度中認為夫妻有調解可能，法院應ａ暫訟
    程序以給予雙方一機會達成調解；及ｂ依雙方同意或依法院職權，指定  ｉ一婚
    姻諮商專家，或  ｉ其他適當人士，  協助夫妻達成和解。本件離婚訴訟，本院
    以九十二年度家調字第六九七號受理後，依法進行婚姻調解，調解不成立後始進
    行訴訟，訴訟過程中，復依聲請分案以九十二年度家移調字第六七號案件安排婚
    姻諮詢商專家協助兩造進行和解，未能達成和解，始依法進行言詞辯論，次應敘
    明。
四、另按被告未於言詞辯論期日到場，核無我國民事訴訟法第三百八十六條各款所列
    情形，爰依原告之聲請，由其一造辯論而為判決。
五、末按關於認諾效力之規定，於婚姻事件，不適用之，我國民事訴訟法第五百七十
    四條第一項前段定有明文。本件被告雖聲明同意原告之訴，惟不生認諾之效力，
    自不得本於其認諾，為其敗訴之判決，亦應敘明。
乙、實體部分
一、原告起訴主張，兩造於民國八十二年即西元一九九三年十二月四日結婚，現婚姻
    關係仍存續中，民國八十九年即西元二０００年間與其他女子通姦，雙方經婚姻
    協談諮商等多方努力，仍無法繼續維持婚姻，因此於民國九十年即西元二００一
    年九月間協議分居迄今，經長時間分居之審慎考慮及各種嘗試之努力，確認婚姻
    無法維持，且雙方因個性觀念之差異已無法共同生活，兩造婚姻難以維持，爰依
    加拿大離婚法第八條及我國民法第一千零五十二條第二項之規定請求離婚。被告
    則以，同意離婚，兩造所以分居是因為被告於八十九年間發生外遇情事，因而於
    九十年九月時協議分居迄今等語，資為抗辯。
二、原告起訴主張，兩造於民國八十二年即西元一九九三年十二月四日結婚，現婚姻
    關係仍存續中，民國八十九年即西元二０００年間與其他女子通姦，雙方經婚姻
    協談諮商等多方努力，仍無法繼續維持婚姻，因此於民國九十年即西元二００一
    年九月間協議分居迄今之事實，為被告所不爭執，並有結婚證書（英文、中譯文
    ）一件、中華民國外僑居留證二件、護照二件（均為影本）附卷可稽，原告之主
    張，自堪信為真實。
三、按法院應依夫妻之一方或雙方聲請，基於雙方婚姻破裂之理由判決離婚。雙方於
    提起離婚訴訟前已分居達一年以上之時間，且於法院裁判離婚前仍在分居狀態中
    者，得認定婚姻破裂之理由，加拿大國離婚法第八條第一項、第二項第一款定有
    明文。經查，本件兩造自九十年十月間協議分居，迄今仍繼續分居中，有如前述
    ，應認兩造婚姻已發生破裂，原告依加拿大國離婚法第八條第一項、第二項第一
    款請求離婚，為有理由。復按我國民法第一千零五十二條第二項規定：有前項以
    外之重大事由，難以維持婚姻者，夫妻之一方得請求離婚，但其事由應由夫妻之
    一方負責者，僅他方得請求離婚。此所謂抽象、相對、一般的離婚原因，亦即破
    綻主義離婚法之一到達點。而是否有難以維持婚姻之重大事由之判斷標準，為婚
    姻是否已生破綻而無回復之希望，不可單憑原告主觀之標準（即原告已喪失維持
    婚姻意欲之主觀面加以認定），而應依客觀標準，即難以維持婚姻之事實，是否
    已達處於同一境況，任何人均將喪失維持婚姻之意欲程度以決之。且為符合現代
    多元化社會之需要，使裁判婚姻之事由較富彈性，當婚姻破裂時，夫妻已無共同
    生活之實質時，即得請求離婚，但有責配偶，無請求離婚之權利，申言之，如若
    自己遭致婚姻之破綻時，不得以其破綻為理由，恣意訴請離婚。又婚姻如有難以
    維持之重大事由，於夫妻雙方均須負責時，應比較雙方之有責程度，僅責任較輕
    之一方，得向責任較重之他方請求離婚，如雙方之有責程度相同，則雙方均得請
    求離婚，以符公平。我國最高法院八十七年台上字第一○四八號、一三○四號及
    九十年度台上字第一六三九號判決意旨即採類似之見解。又按夫妻相處之道，因
    國情、身分、地位、知識程度及經濟能力不同，而有不同相處方式，惟因夫妻來
    自不同家庭，其成長背景有異，無法期待對方凡事盡如己意，古人所謂舉案齊眉
    ，或男主外女主內，或現代新女性主義者，其據以說明夫妻相處家庭經營之道固
    有不同，惟夫妻有如太極之陰陽，一陰一陽相調和，陰陽相濟，方能生理與心理
    上取得平衡，而不致產生生理或心理上疾病，若在此太極內，陽之一方強勢時，
    陰之他方不願退讓，反之亦然，則陰或陽即跑到外面，太極因陰陽無法調和，自
    然會破裂，反之亦然，惟有一進一退間取得平衡點，方能維持太極之圓融，而其
    進退之原則應基於愛為出發點，方能進退有序。本件原告主張被告於八十九年間
    與人通姦發生外遇，兩造經一年夕多之協談諮商，未能取得一致之見解，因而於
    九十年十月間協議分居，迄今未能復合同居之事實，有如前述，太極之陽已逾出
    太極之外，太極不復圓滿，任何人處於原告相同地位時，均難期待繼續維持婚姻
    之意欲，兩造之婚姻關係已生嚴重障礙而破裂，且非可歸責於原告，是原告主張
    依我國民法第一千零五十二條第二項規定，以兩造間有難以維持婚姻之重大事由
    訴請離婚，自有理由，應予准許。
四、據上論結，原告之訴為有理由，依民事訴訟法第三百八十五條第一項前段、第七
    十八條，判決如主文。
中      華      民      國    九十二    年      九      月    三十      日
                                      臺灣臺中地方法院家事法庭
~B法      官  陳學德
右為正本係照原本作成
如對本判決上訴應於判決送達後廿日內向本院提出上訴狀
中      華      民      國    九十二    年      十      月      一      日
~B法院書記官  賴榮順


司法院資訊處製作；財團法人民間司法改革基金會備份。
